ACORDAO-COMPLETO-2385271

ACÓRDÃO 1074/2020 ATA 4/2020 - SEGUNDA CÂMARA

VISTOS, relatados e discutidos estes autos em que se apreciam os atos de concessão de pensões civis instituídas por ex-servidores da Comissão Executiva do Plano da Lavoura Cacaueira - Ceplac, quais sejam: i) Derivaldo Marques Santos (XXX.045.555-XX) , tendo como beneficiários Denivaldo Oliveira Santos (XXX.162.925-XX) , Diracy Oliveira Santos (XXX.351.955-XX) , Erica Oliveira Santos (XXX.366.395-XX) , Esther Marques Santos (XXX.322.545-XX) e Rafaela Rodrigues Oliveira (XXX.045.625-XX) ; e ii) Paulo Ferreira dos Santos (XXX.320.915-XX) , tendo como beneficiário Emerson Bispo dos Santos (XXX.532.795-XX) ,
ACORDAM os Ministros do Tribunal de Contas da União, reunidos em Sessão da Segunda Câmara, diante das razões expostas pelo Relator, nos termos dos arts. 71, inciso III, da Constituição Federal, 1º, inciso V, e 39, inciso II, da Lei 8.443/1992, e 260 do Regimento Interno do Tribunal de Contas da União, em:
9.1 considerar legal o ato de concessão da pensão civil instituída por Paulo Ferreira dos Santos, em favor de Emerson Bispo dos Santos, determinando o respectivo registro;
9.2 restituir os autos à Secretaria de Fiscalização de Pessoal, para que promova as seguintes diligências saneadoras em relação ao ato de concessão da pensão civil instituída por Derivaldo Marques Santos:
9.2.1 promova nova oitiva prévia de Denivaldo Oliveira Santos, diretamente e por meio de sua genitora, Diracy Oliveira Santos, orientando-o acerca da possibilidade de assistência jurídica por parte da Defensoria Pública, para que apresente os esclarecimentos que entender necessários acerca da irregularidade encontrada em seu ato de concessão de pensão, expressamente alertando-o que a comprovação de sua condição de invalidez preexistente ao momento do óbito do instituidor deve se dar por meio de laudo pericial emitido por junta médica oficial, como também acerca da percepção cumulativa do benefício assistencial (peça 46) com a pensão civil;
9.2.2 promova diligência junto ao Instituto Nacional do Seguro Social - INSS, a fim de que esclareça qual a natureza do benefício número 1039762023 conferido a Denivaldo Oliveira Santos (CPF: XXX.162.925-XX) ; a sua situação (ativo ou suspenso) ; o motivo referente à situação informada; e encaminhe a este Tribunal cópia do laudo médico que serviu de fundamento para a concessão do referido benefício;
9.3 dar ciência desta deliberação aos interessados e ao órgão jurisdicionado, destacando que o relatório e o voto que a fundamentam podem ser acessados por meio do endereço eletrônico www.tcu.gov.br/acordaos.

Atos de pensão civil.

Segunda Câmara

Comissão Executiva do Plano da Lavoura Cacaueira.

3. Interessados/Responsáveis:
3.1. Interessados: Denivaldo Oliveira Santos (XXX.162.925-XX); Diracy Oliveira Santos (XXX.351.955-XX); Emerson Bispo dos Santos (XXX.532.795-XX); Erica Oliveira Santos (XXX.366.395-XX); Esther Marques Santos (XXX.322.545-XX); Rafaela Rodrigues Oliveira (XXX.045.625-XX).

13.1. Ministros presentes: Ana Arraes (Presidente), Aroldo Cedraz e Raimundo Carreiro (Relator).
13.2. Ministro-Substituto convocado: Augusto Sherman Cavalcanti.
13.3. Ministro-Substituto presente: André Luís de Carvalho.

ACORDAO-COMPLETO-2427962

Acórdão 2125/2021 - Segunda Câmara

RAIMUNDO CARREIRO

Adoto como relatório a instrução lançada no âmbito da Secretaria de Fiscalização de Pessoal - Sefip (peça 49) , a qual obteve a concordância de seu Diretor (peça 50) , verbis:
"INTRODUÇÃO
1.	Trata-se de atos iniciais de concessão de pensão civil de Derivaldo Marques Santos e Paulo Ferreira dos Santos, ex-servidores da Comissão Executiva do Plano da Lavoura Cacaueira - Ceplac.
2.	Os atos foram submetidos, para fim de registro, à apreciação do Tribunal de Contas da União (TCU) , de acordo com o art. 71, inciso III, da Constituição Federal. O cadastramento e a disponibilização ao TCU ocorreram por intermédio do Sistema de Apreciação e Registro de Atos de Admissão e Concessões, na forma dos arts. 2º, caput e incisos I a VI, e 4º, caput, da Instrução Normativa-TCU 78/2018.
3.	Ao benefício pensional instituído pelo Sr. Derivaldo Marques Santos habilitaram-se Denivaldo Oliveira Santos (na condição de filho) , Diracy Oliveira Santos (na condição de viúva) , Erica Oliveira Santos (na condição de filha) , Esther Marques Santos (na condição de filha) e Rafaela Rodrigues Oliveira (na condição de filha) .
4.	Ao benefício pensional instituído pelo Sr. Paulo Ferreira dos Santos habilitou-se Emerson Bispo dos Santos (na condição de filho solteiro inválido) .
5.	As beneficiárias Erica Oliveira Santos e Rafaela Rodrigues Oliveira foram excluídas do benefício pensional por terem atingido a maioridade
HISTÓRICO
6.	Conforme instrução inicial (peça 6) , o ato de interesse de Lilian Rodrigues de Carvalho (instituidor - Antonio Vieira Chaves) recebeu proposta de legalidade. Os atos de interesse de Denivaldo Oliveira Santos (instituidor - Derivaldo Marques Santos) e de Emerson Bispo dos Santos (instituidor - Paulo Ferreira dos Santos) tiveram proposta de julgamento "prejudicados por inépcia", com determinação à Ceplac para que emitisse novos atos com o devido preenchimento do campo relativo à "DATA DA INVALIDEZ" do beneficiário identificado como "FILHO INVÁLIDO". Referida proposta contou com a aquiescência do Ministério Público junto ao TCU - MPTCU (peça 8) .
7.	Em despacho à peça 9, o Ministro Relator José Múcio Monteiro ordenou o destaque do ato em favor de Lilian Rodrigues de Carvalho (instituidor - Antonio Vieira Chaves) para realização de oitiva da beneficiária, tendo em vista irregularidade no cálculo dos proventos de sua pensão civil, consistente na ausência da parcela redutora prevista no art. 40, § 7º, inciso I, da Constituição Federal. Essa determinação foi executada pela Sefip (peça 10) , com a autuação do citado ato no TC-Processo 014.563/2014-2.
8.	Em seguida, no intuito de sanear o processo, e com a finalidade de oferecer oportunidade para ampla defesa dos interessados, diante da possibilidade de o Tribunal prolatar decisão que lhes fosse desfavorável, esta Unidade Técnica providenciou diligência à Ceplac (peça 11) e oitiva dos pensionistas Denivaldo Oliveira Santos, Diracy Oliveira Santos, Esther Marques Santos e Emerson Bispo dos Santos (peças 12-15) , para que esclarecessem a inclusão como filhos inválidos e maiores de 21 anos como dependentes de pensão, sem comprovação da dependência econômica em relação ao instituidor do benefício, enquanto vivo, e da invalidez, que, segundo a Súmula 271/2012 do TCU, deve ser preexistente ao óbito do instituidor.
9.	À peça 17 consta o recebimento das oitivas por parte de Denivaldo Oliveira Santos e Emerson Bispo dos Santos, que não se manifestaram.
10.	Em atendimento à diligência, a Ceplac encaminhou a documentação dos beneficiários de pensão Denivaldo Oliveira Santos e Emerson Bispo dos Santos (peça 19) .
11.	Ainda visando sanear o processo, nova diligência foi encaminha à Ceplac (peça 24) e oitiva aos pensionistas Denivaldo Oliveira Santos, Diracy Oliveira Santos e Esther Marques Santos (peças 25-27) , para que se manifestassem sobre a inclusão, de forma irregular, na base de cálculo da pensão, do percentual de 3,17%, bem como da inclusão de filho inválido e maior de 21 anos como dependente de pensão, sem comprovação da dependência econômica em relação ao instituidor do benefício, enquanto vivo, e da invalidez, que, segundo a Súmula 271/2012 do TCU, deve ser preexistente ao óbito do instituidor.
12.	Os pensionistas Diracy Oliveira Santos, Denivaldo Oliveira Santos e Esther Marques Santos tomaram ciência das oitivas (peças 34, 35 e 44) , mas se mantiveram silentes. A Ceplac atendeu a diligência (peças 37-38) .
EXAME TÉCNICO
Das constatações
13.	Do exame dos atos Sisac, constatou-se a inclusão dos beneficiários Emerson Bispo dos Santos e Denivaldo Oliveira Santos, na condição de filho maior inválido, sem a documentação comprobatória correspondente, nas pensões instituídas por Paulo Ferreira dos Santos e Derivaldo Marques Santos, respectivamente.
14.	Em relação à rubrica de 3,17%, presente no contracheque do instituidor Derivaldo Marques Santos no mês de agosto/2005 (peça 23) , a Ceplac informou que referida vantagem não foi incluída no cálculo do benefício pensional (peça 37, p. 3) . Tal informação pode ser ratificada por meio do primeiro contracheque do instituidor para fins de pensão - dezembro/2005 (peça 47) , não revelando, assim, qualquer irregularidade no cálculo do benefício pensional.
Da habilitação do pensionista Emerson Bispo dos Santos como filho maior inválido
15.	Conforme já relatado no item 9, o Sr. Emerson Bispo dos Santos tomou conhecimento da oitiva, mas não se manifestou nos autos.
16.	Em atendimento à diligência encaminhada pelo TCU, a Ceplac enviou cópia da seguinte documentação:
	a) expediente intitulado "laudo de avaliação para pessoa portadora de deficiência" em nome do Sr. Emerson Bispo dos Santos, assinado por profissionais das áreas médica e terapêutica nas datas de 19/11/2002 e 20/11/2002, no qual consta no campo histórico da doença, que o paciente é portador de distúrbios mentais desde mais ou menos 4 anos de idade. No referido documento também há a conclusão de que o examinado "é portador de deficiência e está incapacitado para o desempenho das atividades da vida diária e do trabalho" (peça 19, p. 3) ; e
	b) relatório médico assinado por psiquiatra em 9/9/2014 em que se relata que o Sr. Emerson Bispo dos Santos "esteve hospitalizado nesta Casa de Saúde por 18 (dezoito) oportunidades, durante o período de 15 (quinze) anos, compreendido entre 19.03.1999 à 07.06.2014 sob o CID-10: F 20.1 + F 19.2", e afirma ser o "Paciente incapacitado para exercer pessoalmente os atos da vida civil" (peça 19, p. 4) .
17.	No que concerne à regularidade da habilitação de beneficiário inválido, esta Corte de Contas, mediante Súmula TCU 271/2012, se pronunciou no sentido de que "A pensão concedida a beneficiário na condição de inválido tem como requisito essencial laudo pericial emitido por junta médica oficial que ateste a invalidez e sua preexistência ao momento do óbito do instituidor".
18.	Inicialmente, cumpre ressaltar que ambos os documentos citados no item 16 foram emitidos em datas posteriores ao óbito do instituidor da pensão, ocorrido em 5/12/2001. Contudo, os dois expedientes médicos afirmam que o Sr. Emerson Bispo dos Santos é incapaz para exercer os atos da vida civil e, ainda, o documento citado na alínea "a" afirma que o paciente é portador de distúrbios mentais desde mais ou menos 4 anos de idade, e o citado na "b" traz a informação de que ele foi hospitalizado dezoito vezes entre 19/3/1999 e 7/6/2014. Portanto, o início desses eventos antecede a data do falecimento do seu pai e instituidor da pensão Sr. Paulo Ferreira dos Santos.
19.	O relatório médico citado no item 16, alínea "b" (peça 19, p. 4) , esclarece que o diagnóstico se refere a "Esquizofrenia hebefrênica + Síndrome de Dependência em Múltiplas Drogas". Como o paciente foi hospitalizado por várias vezes a partir de 19/3/1999, depreende-se que, nesta data, o diagnóstico já era aplicável.
20.	Adicionalmente, esta Unidade Técnica realizou consulta aos sistemas informatizados disponibilizados a este Tribunal, não sendo detectados registros de rendimentos do beneficiário aptos a afastarem a presunção de sua dependência econômica em relação ao ex-servidor.
21.	Dessa forma, no que concerne à habilitação de Emerson Bispo dos Santos na condição de filho maior inválido, restando demonstrada sua invalidez em data anterior ao óbito do instituidor, bem como sua dependência econômica em relação ao ex-servidor, entende-se que o ato pode ser julgado legal e ordenado o seu registro.
Da habilitação do pensionista Denivaldo Oliveira Santos como filho maior inválido
22.	Consoante já informado nos itens 9 e 12, o Sr. Denivaldo Oliveira Santos tomou conhecimento das oitivas, mas não se manifestou nos autos.
23.	Em atendimento à diligência encaminhada pelo TCU, a Ceplac enviou cópia dos seguintes documentos:
	a) atestado médico assinado por otorrinolaringologista, datado de 9/11/2005, afirmando que o Sr. Denivaldo Oliveira Santos "tem uma perda auditiva neurossensorial de grau severo a profundo bilateral" (peça 19, p. 5) ;
	b) exame audiológico assinado por fonoaudióloga, datado de 9/11/2005, com o resultado "perda auditiva neurossensorial de grau severo a profundo bilateral" (peça 19, p. 6) ;
	c) laudo médico firmado por psiquiatra, em 3/9/2014, no qual consta que o Sr. Denivaldo Oliveira Santos "apresenta quadro de: Esquizofrenia Indiferenciada, classificado no CID10 com o código F20.3", atestando ainda que o paciente não tem condições de exercer atividades laborativas em caráter permanente (peça 19, p. 7) ;
	d) atestado de equipe multiprofissional do Sistema Único de Saúde (SUS) de 3/4/2014, emitido para fim de concessão de passe livre em serviços de transporte, assinado por médico psiquiatra, em que são relatadas as deficiências auditiva e mental do Sr. Denivaldo Oliveira Santos (peça 19, p. 8-9) ;
	e) atestado médico firmado por otorrinolaringologista, datado de 9/11/2005, com a constatação de "perda auditiva neurossensorial de grau severo a profundo bilateral" (peça 37, p. 13) ;
f) relatório médico assinado por psiquiatra, datado de 26/10/2015, informando que o paciente Denivaldo Oliveira Santos apresenta quadro de surdo-mudez, associado a transtorno psicótico, com suspeita de esquizofrenia, que o torna incapaz de se manter, se reger ou executar os atos da vida civil, e que a surdo-mudez é congênita (peça 38, p. 4) ;
g) relatório médico firmado por otorrinolaringologista, datado de 3/11/2005, declarando que o Sr. Denivaldo Oliveira Santos é portador de deficiência auditiva bilateral, CID H90.3 (peça 38, p. 5) ;
h) declaração da secretária da Escola Santa Ângela, datada de 12/11/2005, informando que Denivaldo Oliveira Santos frequentou, nos anos de 1991 a 1995, a classe especial para deficientes auditivos naquela unidade escolar (peça 38, p. 6) ;
i) relatório médico assinado por psiquiatra, datado de 16/11/2005, declarando que o Sr. Denivaldo Oliveira Santos se encontra em tratamento psiquiátrico e apresenta quadro de surdo-mudez, associado a transtorno psicótico, com suspeita de esquizofrenia, que o torna incapaz de se manter, se reger ou executar os atos da vida civil, e que a surdo-mudez é congênita (peça 38, p. 7) ; e 
j) declaração da diretora da Associação de Pais e Amigos dos Excepcionais de Ilhéus - APAE, datada de 27/11/2005, informando que Denivaldo Oliveira Santos estudou na Escola Flor do Cacau - APAE de Ilhéus, em classe especial, no período de 1986 a 1989 (peça 38, p. 8) .
24.	Em relação à regularidade da habilitação de beneficiário inválido, esta Corte de Contas, mediante Súmula TCU 271/2012, se pronunciou no sentido de que "A pensão concedida a beneficiário na condição de inválido tem como requisito essencial laudo pericial emitido por junta médica oficial que ateste a invalidez e sua preexistência ao momento do óbito do instituidor".
25.	Do exame dos documentos apresentados no item 23, verifica-se que todos são posteriores ao óbito do instituidor, ocorrido em 10/9/2005, não sendo, portanto, aptos a demonstrarem a preexistência da invalidez do beneficiário ao óbito do instituidor.
26.	A despeito de os documentos citados nas alíneas "c", "f" e "i", do item 23, atestarem a incapacidade do paciente para exercer atividades laborativas em caráter permanente, de se manter, se reger ou executar os atos da vida civil, e que a surdo-mudez é congênita, referidos documentos não foram emitidos por junta médica oficial, conforme preceitua a Súmula TCU 271/2012.
27.	Portanto, por não atender o disposto na Súmula TCU 271/2012, no que se refere à ausência de comprovação da preexistência da invalidez ao óbito do instituidor em laudo pericial emitido por junta médica oficial, reputa-se irregular a habilitação do Sr. Denivaldo Oliveira Santos como filho maior inválido.
28.	Ademais, sobre a comprovação da dependência econômica do pensionista em relação ao instituidor, esta Unidade Técnica realizou consulta aos sistemas informatizados disponibilizados a este Tribunal, sendo detectado registro de benefício previdenciário ativo, no valor de R$ 998,00, concedido a Denivaldo Oliveira Santos a partir de 4/12/1996 (peça 46) . Referido rendimento do beneficiário é apto a afastar a presunção de sua dependência econômica em relação ao ex-servidor.
29.	Diante disso, no que concerne à habilitação de Denivaldo Oliveira Santos na condição de filho maior inválido, não restando demonstrada sua invalidez em data anterior ao óbito do instituidor, bem como sua dependência econômica em relação ao ex-servidor, entende-se que o ato deve ser considerado ilegal e recusado o seu registro, com determinação à Ceplac para excluir o beneficiário do benefício pensional.
CONCLUSÃO 
30.	Verificou-se que a habilitação do beneficiário Emerson Bispo dos Santos, na condição de filho maior inválido, não constitui óbice à legalidade da presente concessão de pensão, uma vez que restou demonstrada a invalidez do beneficiário em data anterior ao óbito do instituidor, bem como sua dependência econômica em relação ao ex-servidor.
31.	Em relação à habilitação do beneficiário Denivaldo Oliveira Santos, na condição de filho maior inválido, não restando demonstradas a invalidez do beneficiário em data anterior ao óbito do instituidor, bem como sua dependência econômica em relação ao ex-servidor, entende-se por ilegal o ato de concessão de pensão aqui examinado, cabendo determinação à Ceplac para que exclua o interessado do benefício pensional.
32.	Quanto aos valores indevidos já pagos, a sua percepção de boa-fé permite a aplicação do Enunciado 106 da Súmula da Jurisprudência do TCU, dispensando-se a devolução.
33.	Por fim, importa observar que os atos foram disponibilizados ao TCU em 2007, há mais de cinco anos, portanto. Assim, fez-se necessária a instauração do contraditório, segundo o entendimento estabelecido no Acórdão 587/2011-TCU-Plenário, de relatoria do Ministro Valmir Campelo.
PROPOSTA DE ENCAMINHAMENTO
34.	Ante o exposto, e com base nos arts. 71, inciso III, da Constituição Federal; 1º, inciso V, e 39, inciso II, da Lei 8.443/1992; 260, § 1º, do Regimento Interno do Tribunal de Contas da União, propõe-se:
a) considerar LEGAL e conceder o registro do ato inicial de pensão instituída por Paulo Ferreira dos Santos (CPF: XXX.320.915-XX) , em favor de Emerson Bispo dos Santos (CPF: XXX.532.795-XX) ;
b) considerar ILEGAL e recusar o registro do ato inicial de pensão instituída por Derivaldo Marques Santos (CPF: XXX.045.555-XX) , em favor de Denivaldo Oliveira Santos (CPF: XXX.162.925-XX) , Diracy Oliveira Santos (CPF: XXX.351.955-XX) , Erica Oliveira Santos (CPF: XXX.366.395-XX) , Esther Marques Santos (CPF: XXX.322.545-XX) e Rafaela Rodrigues Oliveira (CPF: XXX.045.625-XX) ;
c) dispensar a devolução dos valores indevidamente recebidos até a data da ciência do acórdão que vier a ser prolatado, com base no Enunciado 106 da Súmula da Jurisprudência do TCU;
d) determinar à Comissão Executiva do Plano da Lavoura Cacaueira, com base no art. 45 da Lei 8.443/1992, que:
	d.1) faça cessar os pagamentos decorrentes do ato impugnado, excluindo o pensionista Denivaldo Oliveira Santos (CPF: XXX.162.925-XX) do benefício pensional, comunicando ao TCU, no prazo de quinze dias, as providências adotadas, nos termos dos arts. 262, caput, do Regimento Interno do TCU e 8º, caput, da Resolução-TCU 206/2007;
	d.2) informe ao pensionista Denivaldo Oliveira Santos o teor do acórdão que vier a ser prolatado, encaminhando ao TCU, no prazo de trinta dias, comprovante da data de ciência pelo interessado, nos termos do art. 4º, § 3º, da Resolução-TCU 170/2004, alertando-o de que o efeito suspensivo proveniente de eventual interposição de recurso junto ao TCU não o exime da devolução dos valores indevidamente percebidos após a notificação, em caso de não provimento desse recurso;
	d.3) cadastre no Sistema e-Pessoal, no prazo de 30 dias, com fulcro no art. 19, § 3º, da IN 78/2018 do TCU, novo ato de pensão do instituidor Derivaldo Marques Santos (CPF XXX.045.555-XX) escoimado da irregularidade verificada nos autos."
******
O Ministério Público junto ao TCU, por meio do Procurador Sérgio Ricardo Costa Caribé, manifestou anuência à proposta de encaminhamento alvitrada pela unidade técnica, nos seguintes termos (peça 51) , verbis:
	"Trata-se da apreciação, para fins de registro, dos atos iniciais das pensões civis instituídas por Derivaldo Marques Santos e Paulo Ferreira dos Santos, ex-servidores da Comissão Executiva do Plano da Lavoura Cacaueira - Ceplac.
2.	A Secretaria de Fiscalização de pessoal, em pareceres uniformes às peças 49 e 50, propõe a legalidade da pensão instituída por Paulo Ferreira dos Santos, por não apresentar irregularidades; e a ilegalidade da pensão instituída por Derivaldo Marques Santos, uma vez que não restou comprovada a invalidez permanente de um dos beneficiários e sua preexistência ao óbito do instituidor, sendo que sua dependência econômica também restou afastada.
3.	De fato, após a realização de diligência foi possível constatar que a pensão civil instituída por Paulo Ferreira dos Santos em favor do beneficiário Emerson Bispo dos Santos não apresenta irregularidades, uma vez que os elementos constantes dos autos demonstram que a invalidez do beneficiário é preexistente ao óbito do instituidor e não foram encontrados registros de rendimentos capazes de afastar a sua presunção de dependência econômica.
4.	De forma diversa, no entanto, é o caso da pensão civil instituída por Derivaldo Marques Santos em favor da viúva e dos seus filhos, tendo em vista que não consta dos autos, para o beneficiário Denivaldo Oliveira Santos, a existência de laudo emitido por junta médica oficial comprovando a invalidez permanente e a sua preexistência ao óbito do instituidor, conforme exigido pela Súmula TCU 271/2012.
5.	Além disso, verifica-se, à peça 46, que a Unidade Técnica identificou a existência de benefício previdenciário ativo em nome do referido beneficiário, com vigência anterior ao óbito do instituidor, no valor correspondente ao salário mínimo atualmente vigente, o que, a princípio, afasta a sua presunção relativa de dependência econômica, para fins de obtenção do benefício ora em análise.
6.	Dessa forma, tendo em vista que, ao ser instado a se manifestar também sobre a sua dependência econômica em relação ao instituidor do benefício no ofício de oitiva, o interessado não apresentou alegações de defesa, entende-se que também assiste razão à unidade técnica ao concluir que a sua dependência econômica restou afastada.
7.	Ante o exposto, este representante do Ministério Público de Contas manifesta anuência à proposta de encaminhamento alvitrada pela unidade técnica."
******
	É o relatório.

não há

Procurador Sergio Ricardo Costa Caribé.

PENSÕES CIVIS. BENEFICIÁRIOS HABILITADOS NA CONDIÇÃO DE FILHOS MAIORES INVÁLIDOS. LEGALIDADE DE UM ATO. RESTITUIÇÃO DOS AUTOS À SEFIP PARA DILIGÊNCIAS EM RELAÇÃO A OUTRO ATO. CIÊNCIA.

PENSÃO CIVIL (PCIV)

Secretaria de Fiscalização de Pessoal (SEFIP).

Inicialmente, registro que atuo no presente processo por força do artigo 152 do Regimento Interno do TCU (RI/TCU) .
Em exame atos de concessão de pensões civis instituídas por ex-servidores da Comissão Executiva do Plano da Lavoura Cacaueira - Ceplac, quais sejam: i)  Derivaldo Marques Santos (134.045.555-20) , tendo como beneficiários Denivaldo Oliveira Santos (036.162.925-73) , Diracy Oliveira Santos (715.351.955-68) , Erica Oliveira Santos (018.366.395-03) , Esther Marques Santos (036.322.545-59) e Rafaela Rodrigues Oliveira (036.045.625-11) ; e ii)  Paulo Ferreira dos Santos (163.320.915-68) , tendo como beneficiário Emerson Bispo dos Santos (002.532.795-00) .
Conforme exposto no relatório, a Secretaria de Fiscalização de Pessoal (Sefip) , de forma uniforme (peças 49 e 50) , com o endosso do Parquet especializado (peça 51) , propõe: i)  seja considerado ilegal o ato de concessão da pensão civil instituída pelo ex-servidor Derivaldo Marques Santos, em razão de não ter restado demonstrada a invalidez do beneficiário Denivaldo Oliveira Santos em data anterior ao óbito do instituidor, bem como sua dependência econômica em relação ao mesmo; e ii)  seja considerado legal o ato de concessão da pensão civil instituída pelo ex-servidor Paulo Ferreira dos Santos.
Realizado esse breve histórico, passo ao exame do feito.
De início, constato que os referidos atos deram entrada nesta Corte de Contas em 06/2007, há mais de cinco anos, portanto.  Em face disso, à luz do entendimento exarado no Acórdão 587/2011-TCU-Plenário, quando do saneamento dos autos pela Sefip, foram promovidas as oitivas prévias dos interessados, com vistas a assegurar-lhes a oportunidade de contraditório e de ampla defesa.
Não obstante devidamente notificados (cf. peças 12 a 15, 25 a 27, 29, 30, 31, 34, 35, 43 e 44) , os pensionistas interessados permaneceram silentes perante este Tribunal de Contas.  A esse respeito, cabe salientar que Diracy Oliveira Santos, genitora de Denivaldo Oliveira Santos, recebeu as notificações que foram encaminhadas aos endereços dos referidos beneficiários (peças 34 e 35) .
Vale ressaltar, ademais, que as notificações dos interessados também se deram por meio da Ceplac, que, atendendo às diligências desta Corte de Contas, encaminhou as correspondências remetidas aos interessados sobre o assunto, as quais foram recebidas por Diracy Oliveira Santos, genitora de Denivaldo Oliveira Santos (peças 17 e 37) , e por Emerson Bispo dos Santos (peça 17) .
Em que pese a inércia dos pensionistas interessados, o órgão jurisdicionado, em atendimento às diligências desta Corte de Contas, encaminhou cópias dos atestados e dos laudos periciais buscando atestar a invalidez e sua preexistência ao momento do óbito dos instituidores dos beneficiários Denivaldo Oliveira Santos e Emerson Bispo dos Santos (peças 19, 37 e 38) .
Pensão civil instituída por Derivaldo Marques Santos
O ato de concessão da pensão civil instituída por Derivaldo Marques Santos, falecido em 10/09/2005, tem atualmente como beneficiários: Denivaldo Oliveira Santos, habilitado na qualidade de filho maior inválido; Diracy Oliveira Santos, habilitada na condição de viúva; e Esther Marques Santos, habilitada na condição de filha.  As beneficiárias Erica Oliveira Santos e Rafaela Rodrigues Oliveira, filhas do instituidor, foram excluídas por terem atingido a maioridade (peça 45) .
Como já acima afirmado, a Sefip, com a anuência do Ministério Público junto ao TCU, propõe seja considerado ilegal o presente ato de concessão de pensão civil, em razão de não ter restado demonstrada a invalidez do beneficiário em data anterior ao óbito do instituidor, pela ausência de laudo médico oficial acerca desse fato, bem como em razão da percepção pelo beneficiário de benefício do INSS (peça 46) , o que afastaria a presunção de sua dependência econômica em relação ao instituidor.
De fato, a jurisprudência desta Corte de Contas se firmou no sentido de que devem ser obedecidos, por ocasião do óbito do instituidor, os seguintes requisitos para a concessão de pensão a filho maior inválido: i)  a invalidez deve ser preexistente ao óbito do instituidor; ii)  a incapacidade deve ser total e definitiva para o trabalho; e iii)  a dependência econômica do beneficiário em relação ao instituidor. Ademais, a jurisprudência desta Casa é no sentido de que a dependência econômica do beneficiário na condição de filho maior inválido reveste-se de presunção relativa, admitindo, assim, prova que a desconstitua.
Citem-se, nesse sentido, os seguintes julgados, recentemente prolatados: Acórdão 2770/2019-TCU-Segunda Câmara (rel. Ministro Augusto Nardes) ; Acórdão 2731/2019-TCU-Segunda Câmara (rel. Ministro Aroldo Cedraz) ; Acórdão 2261/2019-TCU-Primeira Câmara (rel. Ministro Vital do Rêgo) ; Acórdão 15099/2018-TCU-Primeira Câmara (rel. Ministro Bruno Dantas) ; Acórdão 8673/2018-TCU-Segunda Câmara (rel. Ministro Aroldo Cedraz) ; Acórdão 10538/2018-TCU-Primeira Câmara (rel. Ministro Benjamin Zymler) ; e Acórdão 3286/2017-TCU-Segunda Câmara (rel. Ministro Marcos Bemquerer) .
Ademais, a condição de invalidez deve ser atestada por laudo de junta médica oficial, conforme dicção assentada na Súmula 271 desta Corte de Contas, verbis:
"SÚMULA Nº 271 A pensão concedida a beneficiário na condição de inválido tem como requisito essencial laudo pericial emitido por junta médica oficial que ateste a invalidez e sua preexistência ao momento do óbito do instituidor." (grifei) .
No presente caso, realmente constam dos autos diversos documentos que sugerem a condição atual de invalidez do pensionista Denivaldo Oliveira Santos (peça 19, p. 5 a 9, e peça 37, p. 9 a 13 e peça 38, p. 2 a 8) .  Das informações consignadas nos referidos documentos, todos emitidos após o óbito do instituidor, sobressai o asseverado no Laudo Médico Psiquiátrico, datado de 03/09/2014 (quase nove anos após o óbito do instituidor) , no sentido de que o beneficiário apresenta quadro de esquizofrenia indiferenciada e que não apresenta condições de exercer as suas atividades laborativas, permanentemente (peça 19, p. 7) ; e nos Relatórios Médicos, datados de 26/10 e 16/11/2015 (mais de dez anos após o óbito do instituidor) , no sentido de que o beneficiário apresenta quadro de surdez mudez, associado a transtorno psicótico, que o torna incapaz de se manter, se reger ou executar os atos da vida civil (peça 38, p. 4 e 7) .
Como se vê, embora tais documentos sinalizem para uma condição atual de invalidez do beneficiário, além de não terem sido emitidos por junta médica oficial, também não são capazes de comprovar a preexistência da invalidez ao momento do óbito do instituidor.  Isto é, segundo bem apontado pela Sefip, não consta dos autos o requisito essencial para a concessão do benefício em tela, qual seja, o "laudo pericial emitido por junta médica oficial que ateste a invalidez e sua preexistência ao momento do óbito do instituidor", o que impede o seu registro por esta Corte de Contas.
Não obstante as ponderações acima, chamam atenção as informações apresentadas na peça 46, que diz respeito à consulta realizada pela Sefip ao sistema informatizado da DataPrev (data de referência 01/05/2019, juntado aos autos após ter sido promovida a oitiva prévia do beneficiário) , por meio da qual restou detectado registro de benefício ativo, no valor de R$ 998,00, concedido ao ora beneficiário, a partir de 04/12/1996, constando como recebedor e representante legal a sua genitora, Diracy Oliveira Santos.
Buscando elucidar tais informações, minha assessoria realizou contato junto à SecexPrevidência, que, após consultar as bases "Maciça" (pagamentos realizados pelo INSS) e "Concessão 2" (base com informações de benefícios suspensos e cessados) , constatou que o benefício em questão tinha a natureza de Benefício Assistência à Pessoa com Deficiência (BPC - Deficiente, espécie 87) , e que o pagamento do benefício teria sido suspenso em 12/2019.
Diante dessa constatação, tem-se que o referido documento revela forte indício de que o pensionista Denivaldo Oliveira Santos, pelo menos desde 12/1996 (quase nove anos antes do óbito do instituidor) , já apresentava a condição de invalidez, na medida em que a concessão do aludido benefício assistencial pressupunha a comprovação pelo beneficiário de "não possuir meios de prover a própria manutenção e nem de tê-la provida por sua família", e de que a pessoa portadora de deficiência seria "aquela incapacitada para a vida independente e para o trabalho".  E mais, a concessão desse benefício também pressupunha que a deficiência fosse "comprovada através de avaliação e laudo expedido por serviço que conte com equipe multiprofissional do Sistema Único de Saúde (SUS) ou do Instituto Nacional do Seguro Social (INSS) , credenciados para esse fim pelo Conselho Municipal de Assistência Social"  (cf. caput e §§2º e 6º do art. 20 da Lei 8.742/1993, redação original, vigente à época da concessão do mencionado benefício assistencial) .
Quanto à percepção do aludido benefício assistencial pelo pensionista Denivaldo Oliveira Santos, o qual se encontra suspenso desde 12/2019 (conforme informação prestada pela SecexPrevidência) , embora possa configurar ofensa ao disposto no §4º do art. 20 da Lei 8.742/1993, que expressamente veda a acumulação desse benefício assistencial com qualquer outro no âmbito da seguridade social ou de outro regime, não é capaz de afastar a presunção relativa de dependência econômica do beneficiário na condição de filho maior inválido em relação ao instituidor.  Isto é, não configura irregularidade capaz de obstar o registro do ato de concessão da pensão por esta Corte de Contas.  Nessa hipótese, há apenas que se dar ciência da ocorrência ao INSS, para que aquela entidade adote as medidas para assegurar o cumprimento do disposto no art. 20 da Lei 8.742/1993.  Destaco, nesse sentido, o Acórdão 1302/2017-TCU-Plenário (rel. Ministro Benjamin Zymler) e o Acórdão 1470/2016-TCU-Segunda Câmara (rel. Ministro André Luiz de Carvalho) , que procederam da forma acima exposta, ao analisar questões análogas.
Em assim sendo, considerando as peculiaridades que envolvem o caso concreto, malgrado já ter sido promovida a oitiva prévia do beneficiário (que permaneceu silente) , reputo necessário restituir os autos à Sefip para conferir nova oportunidade de manifestação ao pensionista, diretamente e por meio de sua genitora (apontada como sua representante legal na peça 46) , acerca da irregularidade encontrada em seu ato de concessão de pensão, expressamente alertando-o que a comprovação de sua condição de invalidez preexistente ao momento do óbito do instituidor deve se dar por meio de laudo pericial emitido por junta médica oficial, como também para se manifestar acerca da percepção cumulativa do benefício assistencial (peça 46) com a pensão civil.  Ademais, levando-se em conta a condição financeira precária do beneficiário, cabe orientá-lo acerca da possibilidade de assistência jurídica por parte da Defensoria Pública.
Finalmente, ainda buscando complementar as informações constantes da peça 46, considero oportuna a realização de diligência junto do INSS, a fim de que esclareça qual a natureza do benefício número 1039762023 conferido a Denivaldo Oliveira Santos (CPF: 036.162.925-73) ; a sua situação (ativo ou suspenso) ; o motivo referente à situação informada; e encaminhe a este Tribunal cópia do laudo médico que serviu de fundamento para a concessão do referido benefício.
Pensão civil instituída por Paulo Ferreira dos Santos
O ato de concessão da pensão civil instituída por Paulo Ferreira dos Santos, falecido em 05/12/2001, tem como único beneficiário Emerson Bispo dos Santos, habilitado na qualidade de filho maior inválido.
Reportando-me às considerações já tecidas acerca dos requisitos para a concessão de pensão a filho maior inválido (vide itens 11 a 13 do presente voto) , manifesto plena anuência à análise realizada pela Sefip, com o endosso do Parquet especializado, cujos fundamentos incorporo às minhas razões de decidir, no sentido de considerar legal o ato de concessão em comento.
De fato, consoante asseverado pelo Ministério Público de Contas, "após a realização de diligência foi possível constatar que a pensão civil instituída por Paulo Ferreira dos Santos em favor do beneficiário Emerson Bispo dos Santos não apresenta irregularidades, uma vez que os elementos constantes dos autos demonstram que a invalidez do beneficiário é preexistente ao óbito do instituidor e não foram encontrados registros de rendimentos capazes de afastar a sua presunção de dependência econômica".
	Em razão do exposto, VOTO por que o Tribunal adote o Acórdão que ora submeto à apreciação deste Colegiado.
TCU, Sala das Sessões Ministro Luciano Brandão Alves de Souza, em 18 de fevereiro de 2020.
RAIMUNDO CARREIRO 
Relator